ACORDAO-COMPLETO-2382380

ACÓRDÃO 2549/2019 ATA 41/2019 - PLENÁRIO

VISTOS, relatados e discutidos estes autos de pedido de reexame interposto pela empresa Ricardo de Souza Lima Caiafa Manutenções e Serviços Ltda. contra o Acórdão 727/2019-TCU-Plenário, relatado pelo Ministro-Substituto André Luís de Carvalho, por meio do qual esta Corte aplicou sanção de inidoneidade à recorrente, em decorrência de irregularidades ocorridas em processos licitatórios, especialmente quanto à declaração de empresa de pequeno porte apresentada pela mencionada empresa,
ACORDAM os Ministros do Tribunal de Contas da União, reunidos em Sessão do Plenário, diante das razões expostas pelo Relator, em:
9.1. conhecer do 	pedido de reexame interposto pela empresa Ricardo de Souza Lima Caiafa Manutenções e Serviços Ltda. contra o Acórdão 727/2019-TCU-Plenário, para, no mérito, conceder-lhe provimento parcial, no sentido de reduzir o prazo de vigência da declaração de inidoneidade que foi imposta a essa entidade;
9.2. conferir a seguinte redação ao item 9.2 do Acórdão 727/2019-TCU-Plenário:
"9.2. declarar a inidoneidade da empresa Ricardo de Souza Lima Caiafa Manutenções e Serviços Ltda. para participar de licitação na administração pública federal ou nos certames promovidos pelos Estados, DF e Municípios com a aplicação de recursos federais, pelo período de 6 (seis) meses, nos termos do art. 46 da Lei nº 8.443, de 1992;
9.3. dar ciência deste acórdão à recorrente e ao Instituto Nacional de Colonização e Reforma Agrária (Incra) .

Pedido de reexame interposto contra acórdão que aplicou sanção de inidoneidade ao recorrente, exarado no bojo de processo de denúncia acerca de irregularidades ocorridas em certames licitatórios, especialmente quanto às declarações de empresa de pequeno porte apresentadas nos procedimentos.

Instituto Nacional de Colonização e Reforma Agrária (Incra).

3. Recorrente: Ricardo de Souza Lima Caiafa Manutenções e Serviços Ltda. (CNPJ 11.162.311/0001-73).

13.1. Ministros presentes: José Mucio Monteiro (Presidente), Walton Alencar Rodrigues, Augusto Nardes, Raimundo Carreiro e Ana Arraes.
13.2. Ministros-Substitutos convocados: Marcos Bemquerer Costa, André Luís de Carvalho e Weder de Oliveira (Relator).

ACORDAO-COMPLETO-2384946

Acórdão 2816/2019 - Plenário

Ricardo de Souza Lima Caiafa Manutenções e Serviços - ME

WEDER DE OLIVEIRA

Ministro-Substituto André Luís de Carvalho.

Adoto como parte do relatório a instrução elaborada pelo auditor (peça 84) , in verbis:	
	"Cuida-se de pedido de reexame em processo de denúncia interposto por Ricardo de Souza Lima Caiafa Manutenções e Serviços Ltda. (peça 60) , insurgindo-se contra o Acórdão 727/2019-TCU-Plenário (peça 36) , por meio do qual a Corte aplicou sanção de inidoneidade ao recorrente (item 9.2 do Acórdão) , em decorrência de irregularidades ocorridas em processos licitatórios, especialmente quanto às declarações de empresa de pequeno porte apresentadas nos procedimentos. Essa deliberação foi integrada por julgamento que resultou na rejeição de embargos declaratórios (Acórdão 1295/2019-TCU-Plenário - peça 55) .
2.	Eis o extrato das decisões recorridas (Acórdão 727/2019-TCU-Plenário; peça 36 e Acórdão 1295/2019-TCU-Plenário; peça 55) :
- Acórdão 727/2019-TCU-Plenário (peça 36) 
"VISTOS, relatados e discutidos estes autos de denúncia, com pedido de cautelar suspensiva, sobre indícios de irregularidade no Pregão Eletrônico nº 6/2018 promovido pelo Instituto Nacional de Colonização e Reforma Agrária, pelo tipo menor preço global, para a contratação de empresa de engenharia sob o valor estimado de R$ 4,5 milhões com vistas à execução dos serviços continuados e eventuais de manutenção predial nas dependências do Incra em Brasília - DF, tendo a vigência do ajuste sido fixada para 12 meses com as eventuais prorrogações até o limite de 60 meses;
	ACORDAM os Ministros do Tribunal de Contas da União, reunidos em Sessão do Plenário, ante as razões expostas pelo Relator, em:
9.1. conhecer da presente denúncia, já que satisfeitos os requisitos legais e regimentais de admissibilidade, para, no mérito, considerá-la parcialmente procedente, assinalando o prejuízo, contudo, sobre o pedido de cautelar suspensiva formulado pela ora denunciante, por perda de objeto;
9.2. declarar a inidoneidade da empresa Ricardo de Souza Lima Caiafa Manutenções e Serviços Ltda. para participar de licitação na administração pública federal ou nos certames promovidos pelos Estados, DF e Municípios com a aplicação de recursos federais, pelo período de 1 (um) ano, nos termos do art. 46 da Lei nº 8.443, de 1992;
9.3. determinar que a Controladoria-Geral da União adote as providências cabíveis para o efetivo cumprimento do item 9.2 deste Acórdão;
9.4. manter o sigilo em relação a eventuais peças gravadas com essa chancela, retirando a chancela de sigilo, contudo, sobre o presente processo, nos termos dos arts. 53, §§ 3° e 4°, e 108, § 1°, da Lei n.º 8.443, de 1992, e, por analogia, do art. 93, IX, da CF88;
9.5. determinar que a unidade técnica adote as seguintes medidas:
9.5.1. envie a cópia deste Acórdão, acompanhado do Relatório e do Voto que o fundamenta, ao denunciante, à responsável e ao Ibama, para ciência; e
9.5.2. arquive o presente processo, sem prejuízo do monitoramento da determinação proferida pelo item 9.3 deste Acórdão."
- Acórdão 1295/2019-TCU-Plenário (peça 55) 
"VISTOS, relatados e discutidos estes autos que, no presente momento, tratam de embargos de declaração opostos por Ricardo de Souza Lima Caiafa Manutenções e Serviços Ltda. em face do Acórdão 727/2019 proferido pelo Plenário do TCU, diante de indícios de irregularidade no Pregão Eletrônico n.º 6/2018 promovido pelo Instituto Nacional de Colonização e Reforma Agrária, no tipo menor preço global, para a contratação de empresa de engenharia sob o valor estimado de R$ 4,5 milhões com vistas à execução dos serviços continuados e eventuais de manutenção predial nas dependências do Incra em Brasília - DF, tendo a vigência do ajuste sido fixada para o período de 12 meses com as eventuais prorrogações até o limite de 60 meses;
ACORDAM os Ministros do Tribunal de Contas da União, reunidos em Sessão do Plenário, ante as razões expostas pelo Relator, em:
9.1. conhecer dos presentes embargos de declaração para, no mérito, rejeitá-los;
9.2. promover a correção da inexatidão material suscitada pela unidade técnica, com o aval do MPTCU, nos termos da Súmula nº 145 do TCU, e, assim, o item 9.5.2 do Acórdão 727/2019-TCU-Plenário deve passar a contar com a seguinte redação: " (...) 9.5.2. arquive o presente processo."; e
9.3.  determinar que a unidade técnica dê ciência da presente deliberação à ora embargante."
HISTÓRICO
3.	Na origem, o denunciante relatou situação de irregularidade praticada pela denunciada, especialmente quanto às declarações da empresa na qualidade de EPP, embora houvesse indícios de que seu faturamento ultrapassava os valores de receitas brutas previstas no art. 3º, II, da Lei Complementar 123/2006.
4.	Após a oitiva da empresa no ponto em questão (itens 24.3 e 24.4 da Instrução - peça 10 e peça 15) e o curso do devido processo legal, a responsável sofreu sanção de inidoneidade prevista no art. 46 da Lei 8.443/92, decisão contra a qual se insurge.
EXAME DE ADMISSIBILIDADE
5.	Nenhuma divergência a ser apontada no exame de admissibilidade realizado pela SERUR (peças 61-62) e acolhido pelo e. Relator Min. Benjamin Zymler (peça 64) .
EXAME DE MÉRITO
6.	Delimitação
7.	É objeto do recurso discutir a ocorrência de fraude licitatória à luz do comportamento da empresa que apresenta declarações de empresa de pequeno porte sem o eventual preenchimento da condição legal, bem como a dosimetria na fixação da penalidade de inidoneidade prevista na Lei 8.443/1992.
8.	Dos critérios para o reconhecimento da situação de empresa de pequeno porte e dos efeitos na participação em licitações públicas
9.	Alega a recorrente a existência de circunstâncias próprias que distinguiriam o caso concreto, uma vez que a empresa estaria ainda enquadrada no regime de empresa de pequeno porte na Junta Comercial, circunscrevendo-se a irregularidade à declaração de enquadramento no regime de benefícios especiais no Sistema Comprasnet.
10.	Afirma que, em 23/9/2018, no pregão promovido pelo TRE/BA, a recorrente requereu sua própria desclassificação, sendo que, em 27/9/2018, apresentou pedido na Junta Comercial para o desenquadramento do regime de empresa de pequeno porte, caracterizando a boa-fé na conduta da recorrente, não tendo sido objeto de fiscalização em outras ocasiões por irregularidade semelhante.
11.	Alude a recorrente à existência de julgados (Acórdão 2392/2014-TCU-Plenário. Rel. Min. Raimundo Carreiro, Acórdão 3242/2013-TCU-Plenário. Rel. Min. Walton Alencar e Acórdão 2924/2010-TCU-Plenário. Rel. Walton Alencar) que afastariam a aplicação de sanção em função de baixa materialidade.
Análise
12.	De plano, deve ser rejeitada a formulação apresentada pela recorrente de que o regime diferenciado previsto na Lei complementar 123/2006 (Estatuto Nacional da Microempresa e da Empresa de Pequeno Porte) dependeria de algum ato constitutivo atribuível à Junta Comercial, uma vez que a perda da qualificação de empresa de pequeno porte está atrelada única e exclusivamente à obtenção de receita bruta superior a R$ 4.800.000,00 (art. 3º, § 9º-A, da LC 123/2006) , com efeitos no ano subsequente se o excesso verificado em relação à receita bruta não for superior a 20% desse valor, ou a R$ 5.760.000,00 (art. 3º, § 9º, da LC 123/2006) , com efeitos no mês imediatamente subsequente ao mês em que houve a obtenção da receita bruta indicada, pois nesse caso estaria superado o aludido limite de 20% (R$ 4.800.000,00 + 20% = R$ 5.760.000,00) .
13.	Assim, não havendo controvérsia nos autos de que a receita bruta era superior a R$ 5.760.000,00 em agosto de 2018, sendo fato reconhecido pelo próprio recorrente (peça 25, p. 9-10) , a perda do regime de empresa de pequeno porte já havia operado efeitos desde 1º de setembro de 2018, ex ope lege, independentemente de qualquer ato declaratório praticado pela empresa ou pela Junta Comercial.
14.	Não sem razão, a própria lei de registros públicos de empresas mercantis (Lei 8.934/1994) , em seu art. 32, II, "b", assevera a mera natureza declaratória dos registros de microempresa, reconhecendo que o ingresso ou a saída do regime legal decorre apenas do preenchimento da hipótese legal (receita bruta auferida no ano-calendário) , independentemente do registro notarial.
15.	No mesmo sentido, a Instrução Normativa DREI 36/2017, que dispõe sobre "o enquadramento, reenquadramento e desenquadramento de microempresa e empresa de pequeno porte, nos termos da Lei Complementar nº 123, de 14 de dezembro de 2006", afirma a natureza meramente declaratória do ato de desenquadramento (art. 1º da IN/DREI 36/2017) , sujeita apenas à declaração da própria entidade empresarial (dispensando a exibição dos livros contábeis) .
16.	Portanto, a participação da empresa em licitações após 1º de setembro de 2018, ostentando a condição de empresa de pequeno porte, é flagrantemente irregular, especialmente no caso em que a declaração de empresa de pequeno porte é preenchida pelo próprio licitante no Sistema Comprasnet.
17.	No caso que originou o processo de denúncia em exame (Pregão Eletrônico 6/2018) , a data de apresentação das propostas era 24/9/2018 (peça 6, p. 1) , tendo o licitante preenchido positivamente na declaração de empresa de pequeno porte (item 4.3 do Edital - peça 6, p. 3; peça 8) , demonstrando a violação normativa em comento.
18.	Ademais, ainda em 24/9/2018, a recorrente, mesmo tendo ultrapassado o teto de R$ 5.760.000,00 de receita bruta no mês anterior, novamente declarou sua situação de empresa de pequeno porte (peça 4, p. 14) , tentando induzir em erro o pregoeiro e inicialmente escamoteando a informação de que já havia ultrapassado o teto da receita em mais de 20% (vinte por cento) , o que importava a perda imediata do benefício com efeitos desde o dia 1º/9/2018.
19.	Deste modo, a despeito do alegado pedido de desclassificação do certame realizado pelo TRE/BA, inicialmente designado para 28/8/2018, a ata de seção de julgamento transcrita nos autos (peça 4, p. 11) demonstra que a sessão de julgamento foi realizada em 13/9/2018 (momento em que o licitante não mais poderia ostentar a condição de empresa de pequeno porte) , tentando a empresa se beneficiar do regime diferenciado, fazendo lances se valendo da condição de empresa de pequeno porte e ocultando informações relevantes, apenas abdicando da licitação no momento em que o pregoeiro fez diligências próprias (peça 4, p. 14) e identificou a possibilidade de fraude em decorrência de recebimento de "vultosas quantias do Governo Federal".
20.	Ou seja, a não concretização da fraude licitatória deve ser atribuída de forma preponderante à ação do pregoeiro na licitação do TRE/BA, ao notar inicialmente a incompatibilidade entre os valores recebidos pela empresa (somente da União, sem contar com eventuais contratos em outras esferas governamentais e contratos particulares) e a condição de empresa de pequeno porte, sendo que o pedido de desclassificação da proposta é posterior a ação empreendida pelo pregoeiro.
21.	Também releva observar que inexiste nos autos qualquer comprovação de que a empresa tenha requerido a desclassificação de propostas ou a comunicação da perda do benefício de pequena empresa nos demais certames em que participou no mês de setembro de 2018 (peça 10, p. 7) , reforçando a caracterização de tentativa de fraude licitatória e fragilizando a caracterização inequívoca de boa-fé por parte do recorrente.
22.	Assim, mostra-se plenamente adequada a sanção aplicada na decisão recorrida, devendo se notar que a sanção de inidoneidade, além da previsão legal explícita na Lei Orgânica do Tribunal de Contas da União, também é referenciada no Decreto que regulamenta o tratamento diferenciado às empresas de pequeno porte, indicando a possibilidade de sanção também para a tentativa frustrada de fraude à licitação, ressaltando apenas que, no presente caso, a mudança do regime é imediata, com vigência para o mês subsequente (art. 3º, § 9º, da LC 123/2006) :
	"Decreto 8.538/2015
Art. 13. Para fins do disposto neste Decreto, o enquadramento como: 
[...]
§ 1º O licitante é responsável por solicitar seu desenquadramento da condição de microempresa ou empresa de pequeno porte quando houver ultrapassado o limite de faturamento estabelecido no art. 3º da Lei Complementar nº 123, de 2006, no ano fiscal anterior, sob pena de ser declarado inidôneo para licitar e contratar com a administração pública, sem prejuízo das demais sanções, caso usufrua ou tente usufruir indevidamente dos benefícios previstos neste Decreto."
23.	No que tange aos paradigmas exibidos pelo recorrente no sentido de justificar o afastamento da penalidade em decorrência da baixa materialidade das licitações em que apresentou proposta, deve se destacar a impossibilidade de incidência das decisões mencionadas, uma vez que tratavam de licitação de pequena monta (Acórdão 2392/2014-TCU-Plenário: R$ 16.240,00; Acórdão 2924/2010-TCU-Plenário: R$ 25.105,00) , conquanto somente a licitação realizada pelo INCRA tinha valor estimado em R$ 1.272.677,76, sem prejuízo das demais licitações em que se apresentou no mês de setembro (peça 10, p. 7) , afastando, desta maneira, a possibilidade de reconhecimento de baixa materialidade dos valores das licitações.
24.	Afasta-se também a incidência do julgamento contido no Acórdão 3242/2013-TCU-Plenário (Rel. Min. Walton Alencar) , por tratar de empresa que jamais obteve os benefícios fiscais decorrentes do regime do Simples Nacional, "sempre pagando tributos sob o regime do lucro presumido", situação que não se configurou no presente caso.
25.	Dos aspectos atinentes à fundamentação da pena de inidoneidade e dos elementos para dosimetria da sanção
26.	Entende o recorrente a necessidade de explicitação dos critérios de dosimetria da pena, com fundamento no art. 22, § 2º, da Lei 13.655/2018 (LINDB) , asseverando que a ausência de benefícios recebidos pelo tratamento diferenciado, a requisição de desclassificação em certame, a participação em certame no momento em que ainda era detentora do benefício de EPP e a solicitação do desenquadramento em momento subsequente seriam elementos suficientes para afastar a incidência da sanção de inidoneidade. Aduz que a decisão recorrida não considerou a ausência de obtenção de vantagem como critério de minoração da penalidade.
27.	Assevera a desproporcionalidade da sanção aplicada, uma vez que, em situações análogas, a Corte fixou pena de inidoneidade no intervalo de 3 a 6 meses.
Análise
28.	No aspecto da proporcionalidade da pena aplicada, há de ser ressaltado que o poder sancionador veiculado pelo artigo 46 da Lei 8.443/1992 destina-se a conformar juízo de reprovabilidade de condutas que impliquem fraude à licitação e, ao mesmo tempo, desincentivar a sua reincidência, estabelecendo-se a pena de inidoneidade por período não tão baixo que não impinja o efeito dissuasório esperado e nem tão alto que comprometa significativamente a atividade econômica da empresa, conforme exemplificado na Declaração de Voto do Min. Relator Vital do Rêgo, que acompanha o Acórdão 348/2016-TCU-Plenário:
"5. Aqueles que fraudam certames licitatórios com o objetivo de obter vantagens para si ou para terceiros, atitude que não se coaduna com os valores da nossa sociedade, comportamento que não se harmoniza com os princípios consagrados no nosso ordenamento jurídico, devem ter reprimenda proporcional à gravidade de todas as irregularidades que vierem a ser por eles perpetradas em desfavor da regra constitucional da licitação.
Justamente para atingir tais fins é que se procede à individualização da conduta, seguida da adequada dosimetria, a qual deve levar em conta o (i) nível de gravidade dos ilícitos apurados; (ii) as circunstâncias fáticas e jurídicas e (iii) a isonomia de tratamento com casos análogos, consoante entendimento explicitado no Acórdão 8570/2017-TCU-Segunda Câmara:
Por último, informo que o TCU não realiza dosimetria objetiva da multa, comum à aplicação de normas do Direito Penal e não há um rol de agravantes e atenuantes legalmente reconhecido. O valor das penas a serem aplicadas fica a critério do plenário e tem como balizadores o nível de gravidade dos ilícitos apurados, as circunstâncias fáticas e jurídicas envolvidas e a isonomia de tratamento com casos análogos. Nesse sentido, está a jurisprudência desta Casa, a exemplo do Acórdão 944/2016-TCU-Plenário do Exmo. Ministro Augusto Nardes. Assim, a simples alusão de que a multa seria excessiva, sem a indicação de eventuais fatores que possam interferir na sua estipulação, não é suficiente, por si só, para retificar a decisão anterior, de modo que a alegação não merece acolhimento."
29.	É de se notar que o pedido do recorrente no sentido de aplicar uma dosimetria da pena nos moldes do processo previsto no processo penal não tem guarida, por se tratar de penalidade aplicada em procedimento administrativo, com especificidades próprias, conforme se verifica na jurisprudência da Corte:
	"Não configura omissão apta ao provimento de embargos de declaração a ausência de indicação do critério utilizado para estipular o montante da multa, uma vez que, no âmbito do TCU, a dosimetria da pena tem como balizadores o nível de gravidade dos ilícitos apurados, com a valoração das circunstâncias fáticas e jurídicas envolvidas, e a isonomia de tratamento com casos análogos. O Tribunal não realiza dosimetria objetiva da multa, comum à aplicação de normas do Direito Penal, e não há um rol de agravantes e atenuantes legalmente reconhecido. (Acórdão 174/2018-TCU-Plenário. Rel. Min. Augusto Nardes) "
30.	Ademais, para atender ao disposto no art. 22, § 2ª, da Lei 13.655/2018 (LINDB) , bem como os princípios gerais da processualística que impõem a necessidade de justificação das decisões de forma explícita, é suficiente que a decisão aponte as circunstâncias fáticas que importaram a fixação da penalidade, estando suficientemente embasada com a indicação das circunstâncias agravantes (participação em outras licitações no mês de setembro: item 10 do Voto condutor; peça 34, p.2) e atenuantes (solicitação de desclassificação no certame: item 11 do Voto condutor; peça 34, p.2) que foram consideradas na decisão.
31.	Também não assiste razão ao recorrente quanto à alegação de que não foi beneficiado pela declaração falsa de empresa de pequeno porte, uma vez que restou demonstrado que a empresa se valeu dos benefícios de empresa de pequeno porte na licitação realizada pelo TRE/BA, deixando de se concretizar a fraude apenas por ação do pregoeiro.
32.	No que concerne ao quantum da pena de inidoneidade, fora do intervalo de 3 a 6 meses indicados em decisões análogas, há de se destacar que tanto a materialidade dos recursos públicos licitados, bem como a obtenção de benefícios na licitação realizada pelo TRE/BA, são fatos que justificam a pena na forma indicada, com a observância dos limites do art. 46 da Lei 8.443/1992 e fixada em patamares superiores ao mínimo.
CONCLUSÕES
33.	O regime de privilégios concedidos à empresa de pequeno porte previsto na Lei Complementar 123/2006 se relaciona exclusivamente com a receita bruta auferida pela empresa, sendo que a obtenção de receitas superiores a R$ 5.760.000,00 no período importa a exclusão imediata do regime, a partir do primeiro dia do mês subsequente ao fato gerador, independentemente de requisição encaminhada à Junta Comercial, dada a natureza ex ope lege do benefício legal.
34.	A participação no certame realizado no TRE/BA indica a obtenção de benefícios pela empresa licitante, segundo as atas de sessão realizada em 13/9/2018, momento em que a empresa não mais podia obter os benefícios de EPP na licitação realizada, sendo que a interrupção do intento fraudatório decorreu de ação investigatória atribuída ao pregoeiro.
35.	Inexiste comprovação de que a empresa tenha abdicado de participar ou, ao menos, comunicar a perda da situação de empresa de pequeno porte nas demais licitações ocorridas em setembro de 2018, afastando a caracterização da boa-fé como eventual elemento para justificação das irregularidades.
36.	A dosimetria da penalidade no âmbito do TCU não segue a forma prevista na legislação penal e pondera o juízo de reprovabilidade das condutas e o equilíbrio entre o desincentivo à reincidência e a preservação da entidade econômica. O acórdão recorrido apresentou os fatos que justificaram a penalidade no patamar estabelecido, existindo elementos que possibilitam a sanção além de patamares mínimos.
PROPOSTA DE ENCAMINHAMENTO
	Deste modo, submete-se à consideração superior a presente análise do pedido de reexame interposto por Ricardo de Souza Lima Caiafa Manutenções e Serviços Ltda. contra o Acórdão 727/2019-TCU-Plenário propondo conhecer e negar provimento ao recurso, dando ciência ao recorrente e à Controladoria-Geral da União da decisão que vier a ser adotada."
2.	O Diretor da 4ª Diretoria da Secretaria de Recursos e o titular daquela unidade técnica manifestaram sua concordância com essa proposta (peças 85 e 86) .
	É o Relatório.

8.1. Murilo Queiroz Melo Jacoby Fernandes (41796/OAB-DF) e outros, representando Ricardo de Souza Lima Caiafa Manutenções e Serviços Ltda.

Não atuou.

DenÚncia. Indevida declaração de enquadramento como Empresa de pequeno porte (EPP). Declaração de inidoneidade. Pedido de reexame. Benefícios previstos na LC 123/2006. Fato gerador: receita bruta no ano-calendário, independentemente de requerimento em Junta Comercial. Afastamento do reconhecimento de boa-fé. Dosimetria da pena. Critérios próprios do processo sem incidência das normas penais. Existência de elementos para aplicação da sanção para além do patamar mínimo. Negar provimento.

DENÚNCIA (DEN)

Secretaria de Recursos (SERUR) e Secretaria de Controle Externo de Aquisições Logísticas (Selog).

I - Introdução
	Preliminarmente, esclareço que atuo nestes autos em substituição ao Ministro Benjamin Zymler, que se encontra afastado por motivo de férias.
2.	Cuida-se de pedido de reexame interposto pela empresa Ricardo de Souza Lima Caiafa Manutenções e Serviços Ltda. contra o Acórdão 727/2019-TCU-Plenário, relatado pelo Ministro-Substituto André Luís de Carvalho, por meio do qual esta Corte aplicou sanção de inidoneidade à recorrente, em decorrência de irregularidades ocorridas em processos licitatórios, especialmente quanto à declaração de empresa de pequeno porte apresentada pela mencionada empresa.
3.	O Acórdão 727/2019-TCU-Plenário apresenta a seguinte redação no essencial:
	"ACORDAM os Ministros do Tribunal de Contas da União, reunidos em Sessão do Plenário, diante das razões expostas pelo Relator, em:
	9.1. conhecer da presente denúncia, já que satisfeitos os requisitos legais e regimentais de admissibilidade, para, no mérito, considerá-la parcialmente procedente, assinalando o prejuízo, contudo, sobre o pedido de cautelar suspensiva formulado pela ora denunciante, por perda de objeto;
	9.2. declarar a inidoneidade da empresa Ricardo de Souza Lima Caiafa Manutenções e Serviços Ltda. para participar de licitação na administração pública federal ou nos certames promovidos pelos Estados, DF e Municípios com a aplicação de recursos federais, pelo período de 1 (um) ano, nos termos do art. 46 da Lei nº 8.443, de 1992;
	9.3. determinar que a Controladoria-Geral da União adote as providências cabíveis para o efetivo cumprimento do item 9.2 deste Acórdão;
	9.4. manter o sigilo em relação a eventuais peças gravadas com essa chancela, retirando a chancela de sigilo, contudo, sobre o presente processo, nos termos dos arts. 53, §§ 3° e 4°, e 108, § 1°, da Lei n.º 8.443, de 1992, e, por analogia, do art. 93, IX, da CF88;
	9.5. determinar que a unidade técnica adote as seguintes medidas:
	9.5.1. envie a cópia deste Acórdão, acompanhado do Relatório e do Voto que o fundamenta, ao denunciante, à responsável e ao Ibama, para ciência; e
	9.5.2. arquive o presente processo, sem prejuízo do monitoramento da determinação proferida pelo item 9.3 deste Acórdão."
4.	Irresignada, a empresa apresentou embargos de declaração contra o mencionado decisum, que foram conhecidos e rejeitados por intermédio do Acórdão 1295/2019-TCU-Plenário.
5.	Nesse cenário, a empresa Ricardo de Souza Lima Caiafa Manutenções e Serviços Ltda. apresentou o presente recurso, tendo alegado que:
	a) há circunstâncias que distinguiriam o caso vertente, uma vez que a irregularidade consistiria apenas na declaração de enquadramento no regime de benefícios especiais no Sistema Comprasnet;
	b) no dia 23/9/2018, no pregão promovido pelo TRE/BA, a recorrente requereu sua própria desclassificação. Adicionalmente, no dia 27/9/2018, apresentou pedido na Junta Comercial para o desenquadramento do regime de empresa de pequeno porte. Logo, restou caracterizada sua boa-fé;
	c) não há registro de que tenha praticado irregularidades semelhantes em outras licitações;
	d) nos Acórdão 2392/2014-TCU-Plenário (Relator Min. Raimundo Carreiro) , 3.242/2013 - Plenário e 2.924/2010 - Plenário (ambos relatados pelo Ministro Walton Alencar Rodrigues) , o TCU afastou a aplicação de sanção em função da baixa materialidade da irregularidade então analisada;
	e) o Tribunal deve explicitar os critérios adotados na dosimetria da pena, em conformidade com o disposto no art. 22, § 2º, da Lei 13.655/2018 (LINDB) . Ademais, a ausência de benefícios recebidos pelo tratamento diferenciado, a requisição de desclassificação em certame, a participação em certame no momento em que ainda era detentora do benefício de EPP e a solicitação do desenquadramento em momento subsequente seriam elementos suficientes para afastar a incidência da sanção de inidoneidade. Por fim, salientou que a decisão recorrida não considerou a ausência de obtenção de vantagem como critério de minoração da penalidade; e
	f) diante do acima exposto, alegou que a sanção aplicada foi desproporcional, uma vez que, em situações análogas, a Corte aplicou penas de inidoneidade por períodos que variaram entre 3 e 6 meses.
6.	A unidade técnica, após analisar as alegações da recorrente, manifestou-se pelo conhecimento deste recurso e pela sua improcedência, uma vez que os argumentos apresentados não se mostraram aptos a ensejar a alteração do acórdão vergastado.
II - Análise do mérito deste recurso
7.	Em primeiro lugar, reitero posicionamento anterior no sentido de que este recurso deve ser conhecido, uma vez que foram atendidos os requisitos aplicáveis à espécie.
8.	Quanto ao mérito das questões ora suscitadas pela recorrente, julgo que deve ser conferido provimento parcial ao recurso em tela, pelos motivos que passo a expor.
9.	De início, friso que a jurisprudência pacífica desta Corte é no sentido de que a prestação de declaração falsa para usufruto indevido do tratamento diferenciado estabelecido pela Lei Complementar 123/2006 caracteriza fraude à licitação e burla ao princípio constitucional da isonomia e à finalidade pública almejada pela lei e pela Constituição (fomento ao desenvolvimento econômico das micro e pequenas empresas) . Nesse sentido, por exemplo, pode ser citado o Acórdão 2858/2013-TCU-Plenário, relatado pelo Ministro Benjamin Zymler.
10.	Aduzo que a prestação de declaração falsa em uma licitação, com o fim de usufruir indevidamente dos benefícios previstos na Lei Complementar 123/2006, não pode ser considerada um mero erro formal. Afinal, essa declaração versou sobre um aspecto substancial, concernente ao valor do faturamento bruto anual da empresa.
11.	Cumpre frisar também que, consoante exposto, por exemplo, no Acórdão 824/2014-TCU-Plenário, relatado pela Ministra Ana Arraes, a aplicação da penalidade de declaração de inidoneidade em razão de burla ao enquadramento de pessoa jurídica como microempresas ou empresas de pequeno porte independe do número de participações em licitações ou do valor efetivamente ganho na contratação.
12.	Do ponto de vista normativo, lembro que, segundo disposto no art. 3º, § 9º-A, da Lei Complementar 123/2006, a perda da qualificação de empresa de pequeno porte está atrelada única e exclusivamente à obtenção de receita bruta superior a R$ 4.800.000,00 (quatro milhões e oitocentos mil reais) , com efeitos no ano subsequente se o excesso verificado em relação à receita bruta não for superior a 20% desse valor. Por outro lado, se o referido excesso atingir R$ 5.760.000,00 (cinco milhões setecentos e sessenta mil reais) , o art. 3º, § 9º, do Estatuto Nacional da Microempresa e da Empresa de Pequeno Porte estipula que os efeitos da desqualificação passarão a incidir no mês imediatamente subsequente àquele em que houve a obtenção da receita bruta indicada.
13.	Importa salientar ainda que o art. 13, § 1º, do Decreto 8.538/2015, que regulamenta a aplicação da Lei Complementar 123/2006, prevê que:
	"Art. 13. Para fins do disposto neste Decreto, o enquadramento como: 
	(...) 
	§ 1º O licitante é responsável por solicitar seu desenquadramento da condição de microempresa ou empresa de pequeno porte quando houver ultrapassado o limite de faturamento estabelecido no art. 3º da Lei Complementar nº 123, de 2006, no ano fiscal anterior, sob pena de ser declarado inidôneo para licitar e contratar com a administração pública, sem prejuízo das demais sanções, caso usufrua ou tente usufruir indevidamente dos benefícios previstos neste Decreto."
14.	Esboçado o contexto no qual analisarei o caso em tela, passo a examinar as alegações da recorrente. De início, destaco não haver controvérsia nos autos sobre o fato de a receita bruta ser superior a R$ 5.760.000,00 (cinco milhões setecentos e sessenta mil reais) em agosto de 2018, o que foi reconhecido pela própria recorrente. Portanto, a perda do regime de empresa de pequeno porte gerou efeitos desde 1º/9/2018, independentemente de qualquer ato declaratório praticado pela empresa ou pela Junta Comercial.
15.	Acrescento que o art. 32, II, "b", da Lei 8.934/1994, que trata dos registros públicos, estipulou natureza meramente declaratória dos registros de microempresa, uma vez que o ingresso ou a saída do regime legal decorre apenas da percepção de receita bruta superior ao limite fixado na Lei Complementar 123/2006, independentemente do registro notarial.
16.	Além disso, a Instrução Normativa 36/2017, emitida pelo Departamento de Registro Empresarial e Integração, que dispõe sobre "o enquadramento, reenquadramento e desenquadramento de microempresa e empresa de pequeno porte, nos termos da Lei Complementar nº 123, de 14 de dezembro de 2006", condiciona os atos de enquadramento ou desenquadramento apenas à apresentação de uma declaração da própria entidade empresarial, dispensando a exibição dos livros contábeis.
17.	Com fulcro nessas considerações, entendo que a participação da recorrente em licitações após 1º/9/2018, ostentando a condição de empresa de pequeno porte, é flagrantemente irregular, especialmente no caso vertente, no qual a declaração de enquadramento como empresa de pequeno porte foi preenchida pela própria licitante no Sistema Comprasnet.
18.	Aduzo que não deve ser acolhido o argumento da recorrente no sentido de que ela ainda era considerada empresa de pequeno porte pela Junta Comercial. Afinal, consoante exposto acima, esse fato é irrelevante.
19.	Por oportuno, esclareço que, no âmbito do Pregão Eletrônico 6/2018, ora sob exame, a data de apresentação das propostas era 24/9/2018, tendo a licitante declarado previamente a essa data sua condição de empresa de pequeno porte. Além disso, no dia 24/9/2018, a recorrente, mesmo tendo ultrapassado o teto de R$ 5.760.000,00 de receita bruta no mês anterior, reiterou sua declaração no sentido de que era uma empresa de pequeno porte.
20.	Cumpre frisar ainda que, na sessão de julgamento realizada em 13/9/2018, quando, lembre-se, a licitante não mais poderia ostentar a condição de empresa de pequeno porte, ela apresentou lances se valendo da condição de empresa de pequeno porte. Somente após o pregoeiro ter realizado diligências e identificado a possibilidade de fraude, uma vez que ele detectou a incompatibilidade entre os valores recebidos pela empresa (somente da União, sem contar com eventuais contratos em outras esferas governamentais e contratos particulares) e a condição de empresa de pequeno porte, a empresa apresentou o pedido de desclassificação da sua proposta.
21.	Também cabe observar que inexiste nos presentes autos qualquer comprovação de que a empresa recorrente tenha requerido a desclassificação de propostas ou a comunicação da perda do benefício de pequena empresa nos demais certames em que participou no mês de setembro de 2018.
22.	Diante do acima exposto, julgo que não restou demonstrada a boa-fé da recorrente.
23.	Avalio que não deve ser acolhido o argumento da recorrente que buscou afastar a penalidade sob comento em decorrência da materialidade alegadamente baixa das licitações em que apresentou proposta no mencionado mês de setembro de 2018. Afinal, os valores envolvidos nos certames licitatórios analisados por meio dos Acórdão 2392/2014-TCU-Plenário e 2.924/2010 - Plenário, que foram citados pela recorrente na condição de precedentes, eram efetivamente de baixa monta, R$ 16.240,00 (dezesseis mil duzentos e quarenta reais) e R$ 25.105,00 (vinte e cinco mil cento e cinco reais) , respectivamente. Por outro lado, somente a licitação realizada pelo INCRA, que contou com a participação da recorrente, teve um valor estimado em R$ 1.272.677,76 (um milhão duzentos e setenta e dois mil seiscentos e setenta e sete reais e setenta e seis centavos) . Logo, resta patente que se trata de licitações cujos valores apresentam ordens de grandeza muito distintas.
24.	Afasto a incidência do alegado precedente, que seria o Acórdão 3242/2013-TCU-Plenário (Relator Ministro Walton Alencar) , uma vez que, naquele caso, a empresa jamais obteve os benefícios fiscais decorrentes do regime do Simples Nacional, tendo sempre pago tributos sob o regime do lucro presumido, o que não ocorreu no presente caso.
25.	No que concerne à alegada desproporcionalidade da pena aplicada, ressalto que o art. 46 da Lei 8.443/1992 dispõe que a pena de inidoneidade deve abranger um período não tão baixo que não impinja o efeito dissuasório esperado nem tão alto que comprometa significativamente a atividade econômica da empresa. Afinal, o TCU emite um juízo de reprovabilidade de condutas que impliquem fraude à licitação e, ao mesmo tempo, busca desincentivar a reincidência.
26.	Nesse sentido, conforme exemplificado na Declaração de Voto do Ministro Vital do Rêgo, que acompanha o Acórdão 348/2016-TCU-Plenário:
	"5. Aqueles que fraudam certames licitatórios com o objetivo de obter vantagens para si ou para terceiros, atitude que não se coaduna com os valores da nossa sociedade, comportamento que não se harmoniza com os princípios consagrados no nosso ordenamento jurídico, devem ter reprimenda proporcional à gravidade de todas as irregularidades que vierem a ser por eles perpetradas em desfavor da regra constitucional da licitação.
	Justamente para atingir tais fins é que se procede à individualização da conduta, seguida da adequada dosimetria, a qual deve levar em conta o (i) nível de gravidade dos ilícitos apurados; (ii) as circunstâncias fáticas e jurídicas e (iii) a isonomia de tratamento com casos análogos, consoante entendimento explicitado no Acórdão 8570/2017-TCU-Segunda Câmara:
	Por último, informo que o TCU não realiza dosimetria objetiva da multa, comum à aplicação de normas do Direito Penal e não há um rol de agravantes e atenuantes legalmente reconhecido. O valor das penas a serem aplicadas fica a critério do Plenário e tem como balizadores o nível de gravidade dos ilícitos apurados, as circunstâncias fáticas e jurídicas envolvidas e a isonomia de tratamento com casos análogos. Nesse sentido, está a jurisprudência desta Casa, a exemplo do Acórdão 944/2016-TCU-Plenário do Exmo. Ministro Augusto Nardes. Assim, a simples alusão de que a multa seria excessiva, sem a indicação de eventuais fatores que possam interferir na sua estipulação, não é suficiente, por si só, para retificar a decisão anterior, de modo que a alegação não merece acolhimento."
27.	Exatamente por entender que deve aplicado um tratamento isonômico aos casos similares, consoante proposto pelo ilustre Ministro Vital do Rego, no trecho de sua declaração de voto acima transcrito, julgo que o prazo da pena de inidoneidade aplicada à recorrente deve ser reduzido para 6 meses, em consonância com aquele que é adotado pela jurisprudência pacífica desta Corte de Contas, quando são analisados casos semelhantes ao que ora se encontra sob exame.
28.	Com fulcro nessas considerações, julgo que o pedido de reexame interposto pela empresa Ricardo de Souza Lima Caiafa Manutenções e Serviços Ltda., contra o Acórdão 727/2019-TCU-Plenário, deve ser conhecido, para, no mérito, ser-lhe conferido provimento parcial, no sentido de reduzir de um ano para seis meses o período de vigência da declaração de inidoneidade dessa empresa para participar de licitação na administração pública federal ou nos certames promovidos pelos Estados, DF e Municípios com a aplicação de recursos federais.
	Diante do acima exposto, voto pela prolação do Acórdão que ora submeto a este Plenário.
	
TCU, Sala das Sessões Ministro Luciano Brandão Alves de Souza, em 23 de outubro de 2019.
WEDER DE OLIVEIRA
Relator